臺灣桃園地方法院刑事判決　　　　　　　 93年度訴字第424號
公　訴　人　臺灣桃園地方法院檢察署檢察官
被　　　告　甲○○
被　　　告　丙○○
上列被告因違反山坡地保育利用條例案件，經檢察官提起公訴（
92年度偵字第243 號），本院判決如下：
    主  文
甲○○、丙○○均無罪。
    理  由
一、公訴意旨略以：被告甲○○、丙○○二人分別與另案何耿輝
    （由本院另案審理中）基於犯意聯絡，未擬具水土保持計畫
    報經主管機關核定，由另案何耿輝提供茶苗，被告甲○○、
    丙○○提供享有使用權之山坡地，由被告甲○○於民國91年
    1 月間，被告丙○○於90年5 月間，分別在該地如附圖所示
    Ｄ、Ｅ、Ｆ、Ａ、及Ｂ、Ｃ區塊中靠近Ａ區塊之大部分土地
    上栽種茶樹，導致該地發生水土流失，因認被告甲○○、丙○○二人所為係犯山坡地保育利用條例第35條第3 項、水土
    保持法第33條第3 項之規定云云（公訴人起訴雖未引用水土
    保持法水土保持法第33條第3 項前段之罪，惟經本案蒞庭檢
    察官於93年4 月29日審理程序中已當庭補充，另於93年10月
    14日審理中並就起訴書所載栽種茶樹之地號土地、佔用面積
    予以更正如前）。
二、按犯罪事實應依證據認定之，無證據不得認定犯罪事實，刑
    事訴訟法第154 條第2 項定有明文。次按檢察官就被告犯罪
    事實，應負舉證責任，並指出證明之方法，同法第161 條第
    1 項亦有明定。因此，檢察官對於起訴之犯罪事實，應負提
    出證據及說服之實質舉證責任。倘其所提出之證據，不足為
    被告有罪之積極證明，或其闡明之證明方法，無從說服法官
    以形成被告有罪之心證，基於無罪推定之原則，自應為被告
    無罪判決之諭知。
三、公訴意旨認被告二人涉有前開罪嫌，無非係以證人即桃園縣
    政府農業局水土保持課人員乙○○之證述，及桃園縣山坡地
    保育利用管理查報與取締案件會勘紀錄表、照片、地政資訊
    網查詢表等為其主要論據。訊據被告二人堅決否認有公訴人
    所指違反山坡地保育利用條例及水土保持法之犯行，均辯稱
    ：茶苗由何耿輝提供茶苗給伊等後，就在該地直接種植茶樹
    ，並未開墾等語。經查：
  (一)系爭座落桃園縣復興鄉○○段354 、381 、382 、383 、20
    、20之1 、23、383 、387 地號土地係屬中華民國所有，目
    前仍由行政院原住民族委員會管理，且該多筆土地業經行政
    院於85年1 月13日以台85農01335 號函核定，並經前臺灣省
    政府於85年3 月6 日以85府農水字第12314 號函公告列為水
    土保持法第3 條第3 款所稱之山坡地，有卷附地政資訊網查
    詢表、省政府公告函及臺灣省山坡地範圍地段明細表各1 份
    在卷可稽，是桃園縣復興鄉○○段354 、381 、382 、383
    、20、20之1 、23、383 、387 地號土地係經公告為山坡地
    保育利用條例及土水保持法之「山坡地」之事實，堪以認定
    。
  (二)本件被告二人未先擬具水土保持計畫送請主管機關核定，亦
    未實施水土保持之處理與維護，於另案被告何耿輝提供予茶
    苗後，被告甲○○即在該段354 、381 、382 、383 地號土
    地如附圖所示Ｄ、Ｅ、Ｆ區塊內栽種茶樹，被告丙○○則於
    該段20、20之1 、23、383 、387 地號土地如附圖所示Ａ、
    及Ｂ、Ｃ區塊中靠近Ａ區塊之大部分土地上栽種茶樹等情，
    已據被告二人坦認不諱，且經本院至現場勘驗，囑託地政機
    關測量屬實，有本院勘驗筆錄及桃園縣大溪地政事務所土地
    複丈成果圖附卷足參。
  (三)按山坡地保育利用條例第35條第1 項規定：「有下列情形之
    一者，處新台幣六萬元以上三十萬元以下罰鍰︰一、依法應
    擬具水土保持計畫而未擬具，或水土保持計畫未經核定而擅
    自實施，或未依核定之水土保持計畫實施者。二、違反第二
    十五條第一項規定，未在期限內改正者。」；第2 項規定：
    「前項各款情形之一，經限期改正而不改正，或未依改正事
    項改正者，得按次分別處罰，至改正為止；並得令其停工，
    沒入其設施及所使用之機具，強制拆除並清除其工作物；所
    需費用，由經營人、使用人或所有人負擔。」；第3 項則規
    定：「第一項各款情形之一，致生水土流失、毀損水土保持
    處理與維護設施或釀成災害者，處六月以上五年以下有期徒
    刑，得併科新台幣六十萬元以下罰金；因而致人於死者，處
    三年以上十年以下有期徒刑，得併科新台幣八十萬元以下罰
    金；致重傷者，處一年以上七年以下有期徒刑，得併科新台
    幣六十萬元以下罰金。」；水土保持法第33條第1 項第2 款
    規定：違反第12條至第14條規定之一，未先擬具水土保持計
    畫或未依核定計畫實施水土保持之處理與維護者，或違反第
    23 條 規定，未在規定期限內改正或實施仍不合水土保持技
    術規範者，處新台幣六萬元以上三十萬元以下罰鍰。同條第
    3 項規定：「第1 項第2 款情形，致生水土流失或毀損水土
    保持之處理與維護設施者，處六月以上五年以下有期徒刑，
    得併科新台幣六十萬元以下罰金；因而致人於死者，處三年
    以上十年以下有期徒刑，得併科新台幣八十萬元以下罰金；
    致重傷者，處一年以上七年以下有期徒刑，得併科新台幣六
    十萬元以下罰金。」，可知行為人違反山坡地保育利用條例
    第35 條 及水土保持法第33條之規定，法律上須分別情形，
    採行政罰及刑罰二種不同之處遇，而所謂「致生」水土流失
    等情，係採具體之危險犯規定，即以被告之行為須對他人或
    公眾之生命、身體、財產等，有具體危險之發生為其要件，
    與法律條文所定「足以生」‧‧‧危險，係採取抽象危險犯
    之規定自有不同。亦即，應依社會一般之觀念予以客觀認定
    ，即依具體情況，視其一般而言是否有致生水土流失或毀損
    水土保持之處理與維護設施或釀成災害，以決定具體危險之
    有無。是水土保持義務人在山坡地內縱雖有未經主管機關核
    定其計畫即開挖、整地之行為，惟其行為仍必須有致生水土
    流失或毀損水土保持之處理與維護設施或釀成災害等情形之
    具體危險時，始能對被告科予刑罰。查：
    (1)被告二人固未先擬具水土保持計畫送請主管機關核定，亦
      未實施水土保持之處理與維護，即分別於如附圖所示Ｄ、
      Ｅ、Ｆ、Ａ、及Ｂ、Ｃ區塊中靠近Ａ區塊之大部分土地上
      栽種茶樹，嗣經桃園縣政府派員於91年9 月24日至現場會
      勘結果認有：「‧‧‧超限利用種植茶樹，破壞當地環境
      與景觀，影響水土保持涵養與景觀及國土保安功能倘遇豪
      雨及颱風，則極易致生水土流失、崩坍與下陷危害下游農
      耕作物安全」等現象，再經證人即當日前往履勘現場桃園
      縣政府農業局水土保持課人員乙○○於本院審理時到庭證
      稱：山坡地地目編定為林地者，則不可種植茶樹，且被告
      二人若係將原種植之水蜜桃根株清除而改種植茶樹，必定
      會破壞地表，並會造成水土流失等語（見本院93年4 月29
      日審判筆錄），此有桃園縣山坡地保育利用管理查報與取
      締案件會勘紀錄2 份在卷可參（92年偵字第243 號偵查卷
      10頁以下）。然據被告二人所稱本案茶樹係分別於90年年
      底、90年5 月間栽種，距桃園縣政府派員前往履勘現場，
      已相隔數月或一年之久，則依桃園縣政府人員及證人乙○○等人事後所為之前揭觀察結果，是否足資佐證被告二人
      栽種茶樹行為並已致生山坡地水土流失之情事，恐非無疑
      。又觀諸該會勘記錄表及證詞內容，亦未具體說明何以被
      告二人在本案山坡地改種植茶樹甚或清除原先植物根株之
      行為即有生水土流失之情形，從而，本院尚難依此證據而
      遽予推論被告二人即有公訴人所指之犯行。
    (2)又依被告二人供稱該土地上原栽種蔬菜與水蜜桃，嗣因施
      肥過多乾枯，始栽種茶樹等情（同前偵查卷第32頁），本
      院認上開山坡地之原種植被、土地裸露程度，與被告二人
      改種植茶樹之行為後，二者地形、地貌差異並非甚鉅，對
      土地本身之衝擊應屬有限。再徵諸證人乙○○於本院審理
      時證稱：會勘現場當時，茶樹已經種了二、三年了，現場
      的情形是沒有水土流失等語（見本院93年4 月29日審判筆
      錄）；於本院93年7 月22日履勘現場時再證稱：本案會勘
      現場時，因不是下雨天來看，看不出水土流失的狀況，且
      現場地形、地貌與查獲當時差不多，就現在之地形、地貌
      看不出有水土流失現象等語 (見本院93年7 月22日勘驗筆
      錄），及我國近年來歷經多次嚴重颱風侵襲下，該處地形
      、地貌仍未發現有崩塌或滑落等情，足見上開山坡地之水
      土保持涵養功能顯然未受改種茶樹之影響，而有致生水土
      流失之具體危險情形。
    綜上，本案依現場客觀情況綜合判斷，尚難遽以認定被告二
    人分別與另案被告何耿輝在如附圖所示Ｄ、Ｅ、Ｆ、Ａ、及
    Ｂ、Ｃ區塊中靠近Ａ區塊之大部分土地上栽種茶樹之行為已
    達致生水土流失之具體危險。揆諸前揭規定及說明，僅屬山
    坡地保育利用條例第35條第1 項第1 款及水土保持法第33條
    第1 項第2 款規定行政罰處罰之範疇，尚不能以山坡地保育
    利用條例第35條第3 項及水土保持法第33條第3 項規定之刑
    罰相繩。
  (四)另查，被告二人雖未在使用之座落桃園縣復興鄉○○段354
    、381 、382 、383 、20、20之1 、23、383 、387 地號等
    多筆土地上取得他項權利或曾向政府申請租用之情，有桃園
    縣復興鄉公所函1 份在卷可稽，然觀諸其中該段382 地號土
    地確實曾由案外人林仁結向政府曾租使用，期間為77年12月
    17日至87年12月16日，且依被告甲○○於警訊中供稱：種茶
    樹的土地是伊哥哥林仁結向政府承租使用等語（同前偵查卷
    第6 頁）；於本院審理中再供稱：林仁結是伊哥哥，有同意
    將土地交由伊栽種茶樹，伊並沒有佔用他人土地等語（見本
    院94年9 月15日審判筆錄），參以該地段山坡地屬原住民保
    留地，於租賃期間屆至後，尚可申請取得他項權利，非必然
    屬無使用權限等情，是被告甲○○當有可能認為其在上開
    382 地號土地上有繼續使用之權利始為種植茶樹之行為。至
    其中20地號、20之1 地號土地曾由案外人羅新和向政府承租
    使用，而被告丙○○為其繼承人可辦理繼承事宜繼續耕作使
    用，此亦有前揭桃園縣復興鄉公所函在卷可佐，則被告丙○○就該段20、20之1 地號土地有使用之權限至明。又除該地
    段382 或20、20之1 地號土地外，被告甲○○栽種茶樹並佔
    用354 、381 、383 地號土地，被告丙○○栽種茶樹尚佔用
    23、383 、387 地號等土地，如前所述，然依卷附桃園縣大
    溪地政事務所土地附複丈成果圖，可知此多筆地號土地，其
    位置皆毗鄰，且91年9 月24日桃園縣政府農業局人員會同派
    出所人員、復興鄉公所人員、北區水資源局人員、桃園縣政
    府原住民行政局人員在現場取締違規情事之時，亦認為被告
    二人分別在該地段382 或381 、379 地號土地上為種植茶樹
    之行為，此有桃園縣山坡地保育利用管理查報與取締案件會
    勘記錄表2 份在卷可考，即令本案取締之相關單位在經地政
    機關測量前，亦誤指被告二人所種植之茶樹僅分別座落在該
    地段382 及381 、379 地號土地，況遍查全卷，並無他人出
    面向被告二人主張訴究權利，則被告二人當有可能因時間久
    遠模糊界址所在，而不知栽種茶樹面積已逾越382 或20、20
    之1 地號土地，是就被告甲○○所為本案栽種茶樹之行為；
    被告丙○○所為栽種茶樹面積逾越20、20之1 地號土地之行
    為，二人主觀上應均不具有在公有山坡地上擅為墾植之認識
    ，而無構成水土保持法第32條規定在公有土地內未經同意擅
    自墾殖未遂罪之餘地，然其二人就此部分既本於自始認為有
    權使用土地之認知，並栽種茶樹之行為，自仍屬前開山坡地
    保育利用條例35條及水土保持法第33條所欲規範對象之水土
    保持義務人，甚為明確，併此敘明。
四、此外，復查無其他積極證據足資認定被告涉有公訴人所指涉
    之犯行，自屬不能證明其犯罪。其犯罪自屬不能證明，依法
    應諭知被告無罪之判決。
據上論斷，應依刑事訴訟法第301條第1項，判決如主文。
本案經檢察官何嘉仁到庭執行職務。
中    華    民      國    94    年    9     月   29   日
                             臺灣桃園地方法院刑事第七法庭
                                 審判長法  官  孫惠琳
                                       法  官  劉為丕
                                       法  官  賴淑美
以上正本證明與原本無異。
如不服本判決，應於判決送達後10日內向本院提出上訴狀 (應附
繕本)， 上訴於臺灣高等法院。
                                       書記官  陳育君
中    華    民      國    94    年   9    月    29     日
